臺灣高等法院刑事判決　　　　　　　　　九十一年度上更(一)字第一四八號
　　上　訴　人　台灣士林地方法院檢察署檢察官
　　上　訴　人
　　即　被　告　乙○○
　　選任辯護人　王可富
　　上　訴　人
　　即　被　告　丙○○
右上訴人因被告乙○○等誣告等案件，不服台灣士林地方法院八十八年度訴字第一四
二號，中華民國八十八年八月十三日第一審判決（起訴案號：台灣士林地方法院檢察
署八十七年度偵字第三０三八號、八０四二號）提起上訴，經判決後由最高法院第一
次發回更審，本院判決如左：
    主  文
原判決撤銷。
乙○○意圖他人受刑事處分，向該管公務員誣告，處有期徒刑貳月。
丙○○連續證人於執行審判職務之公署審判時，於案情有重要關係之事項，供前具結
，而為虛偽陳述，處有期徒刑參月。
    事  實
一、乙○○與丙○○（原名楊玉女，後改為丙○○）二人為朋友關係，而丙○○與甲○○間本有男女朋友關係（其後於八十五年中分手），並有債權債務關係。甲○○於民國（下同）八十四年間，開立以保證責任陽明山信用合作社儲蓄部為付款
    人，帳號為一二九二之三號，票號為ＢＨ0000000號、ＢＨ000000
    0號至ＢＨ0000000號、ＢＨ0000000至ＢＨ0000000號之
    支票計二十三張交予丙○○。丙○○於前揭支票背書後，存入其在汐止鎮農會第
    000000000之帳戶託收，其中票號ＢＨ0000000號、ＢＨ000
    0000號至ＢＨ0000000號計九張支票業已兌現，而票號ＢＨ0000
    000號、ＢＨ0000000號、ＢＨ0000000號及ＢＨ000000
    0號四張支票，則遭退票。嗣甲○○因退票而於八十四年十二月二十六日為銀行
    列為拒絕往來戶。丙○○恐收不回其餘未兌現十一張支票（即票號ＢＨ0000
    000號至ＢＨ0000000號）之款項，遂於八十五年八月間將之交予乙○○。乙○○意圖使甲○○受刑事處分，明知伊取得前揭十一張支票係丙○○所交
    付，並非承攬甲○○之理髮廳工程而由甲○○所支付工程款，竟於八十六年六月
    十日具狀向原法院提起自訴（見八十六年自字第一三七號自訴影印卷宗），誣指
    前揭十一張支票係甲○○於所簽發且於拒絕往來退票後所交付，因認甲○○涉有
    詐欺罪嫌云云（至甲○○與丙○○於八十五年八月三十日發包位在臺北縣三重市
    ○○路一二六巷二十三弄十一號一樓之理髮廳工程，總工程款為新臺幣（下同）
    二十一萬零三百元，除其中之三萬三千六百五十元係以現金支付外，另十七萬六
    千六百五十元係甲○○開立前揭十一張支票支付一節，係於法官審理自訴案時所
    推問，始為此供述，故「因承包甲○○工程而取得支票」之陳述，不在誣告範圍
    內，合此敘明），而被告丙○○基於概括犯意，於執行審判職務之公署審判時，
    為證人於案情有重要關係之事項，供前具結，而為虛偽陳述，其先在該自訴案於
    八十六年八月四日法院審理時，對於支票來源此一與案情有重要關係之事項，明
    知前揭支票係伊交付予乙○○，並非甲○○為支付理髮廳工程款而交付，竟供前
    具結，虛偽陳稱：拿十一張票支付工程款時甲○○有在場，因為票是他的，他同
    意的云云。復在原法院八十六年士簡字第五二四號乙○○告甲○○清償債務案，
    於該案八十七年七月二十九日審理時供前具結作證，虛偽陳稱：票是原告（即乙○○）幫我及被告（即甲○○）作理髮廳工程款等語。嗣原法院於八十六年十一
    月二十九日以八十六年自字第一三七號判決甲○○無罪，再經乙○○提起上訴，
    惟逾上訴期間，為本院駁回上訴確定，而八十六年士簡字第五二四號則判決乙○○勝訴。
二、案經甲○○訴請臺灣士林地方法院檢察署檢察官偵查起訴。
    理  由
一、訊據上訴人即被告乙○○、丙○○二人均矢口否認涉有前揭犯行，均辯稱：確是
    甲○○及丙○○二人合夥經營理髮廳，由甲○○及丙○○二人將系爭十一張支票
    交給乙○○作為理髮廳工程款云云。經查：
(一)被告丙○○於偵查中，曾供稱在八十五年中旬與甲○○決裂，而告訴人甲○○則
    稱八十四年十二月即決裂（見偵查卷第七十三頁背面），則被告丙○○陳稱八十
    五年八月間與甲○○合夥經營理髮廳之事，自有違常情，而非事實，顯難採信。
    而被告乙○○於另案即原審法院士林簡易庭八十六年士調字第五八三號清償債務
    案，亦曾陳稱：系爭支票是「我幫丙○○作裝璜」楊女交給我的等語（該案卷第
    三十一頁背面，八十六年五月二十一日筆錄），顯見所謂理髮廳之經營應與甲○○無涉。
(二)再參以證人即理髮廳所在之房東汪杜連於偵查中結證證稱：八十五年八月間有二
    二女一男向伊承租該址，女的是丙○○，另一女的是楊女的親戚，男的是叫「陳
    什麼名的」，伊沒有看過甲○○等語（偵字第三０三八號卷第二二一頁背面），
    倘被害人甲○○為合夥人，為何均未曾至該處﹖反是被告乙○○在場﹖足見告訴
    人甲○○於原審否認其與被告丙○○合夥經營理髮廳生意之陳述堪以採信。
(三)再者，甲○○於民國八十四年間，開立以保證責任陽明山信用合作社儲蓄部為付
    款人，帳號為一二九二之三號，票號為ＢＨ0000000號、ＢＨ00000
    00號至ＢＨ0000000號、ＢＨ0000000至ＢＨ0000000號
    之支票交予丙○○，丙○○於前揭支票背書後，存入其在汐止鎮農會第0000
    00000之帳戶託收，其中票號ＢＨ0000000號、ＢＨ0000000
    號至ＢＨ0000000號計九張支票業已兌現，而票號ＢＨ0000000號
    、ＢＨ0000000號、ＢＨ0000000號及ＢＨ0000000號四張
    支票，則遭退票（見偵查卷提出之戶名丙○○台北縣汐止鎮農會代收票據憑摺上
    所記載撤票明細表記載，偵查卷第四一頁至四二頁；另台北縣汐止鎮農會亦於八
    十八年五月十八日函（見本院上訴卷第五十七、五十八頁）覆丙○○謂三張退票
    取回、七張撤票，惟所附撤票明細表記載八十五年二月二十六日共十一張申請撤
    票取回，故本件丙○○原持有甲○○支票，共二十三張，即兌現九張、退票四張
    、撤票十一張），甲○○亦因退票而於八十四年十二月二十六日為銀行列為拒絕
    往來戶等情，業經原審八十六年自字第一三七號案承審法官當庭勘驗乙○○庭呈
    之系爭支票，發覺支票均有楊玉女及臺北縣汐止鎮農會000000000帳號
    之記載，惟已被人用筆刪除，並改由乙○○背書等情無訛（原審八十六年自字第
    一三七號卷八十六年九月二十二日筆錄，見影卷第七十八頁），有該筆錄、系爭
    支票及甲○○提出所開立予丙○○之支票票根（均影本）、及臺北縣汐止鎮農會
    八十六年十月二十二日北縣汐農信字第三六六八號函附卷可參（影卷一六頁）
    ，該票既由被告丙○○自甲○○處取得，又由楊女撤票取回，又無其他理由將票
    交還告訴人甲○○，則該支票顯係丙○○為支付理髮廳之工程款而交付予乙○○
    甚明，此亦足證明被告乙○○於另案即原審法院士林簡易庭八十六年士調字第五
    八三號清償債務案，陳稱：系爭支票是「我幫丙○○作裝璜」楊女交給我的等語
    （該案卷第三十一頁背面，八十六年五月二十一日筆錄）之陳述，方為事實。因
    此，被告乙○○明知不實事項（即明知其取得前揭十一張支票係丙○○所交付，
    並非承攬甲○○之工程而由甲○○所支付工程款），仍於八十六年六月十日具狀
    向原審法院提起自訴，自訴甲○○詐欺，顯見其有使人（甲○○）受刑事處分之
    誣告犯意。
(四)按因公務員之推問之陳述，縱涉虛偽，固非誣告。本件被告乙○○於自訴狀，只
    陳述：本人執有甲○○支票，未兌現，及收受時，發票人甲○○已退票，故涉詐
    欺云云，並未陳述係因承包甲○○工程而取得支票，其因承包甲○○工程而取得
    支票等語，係於法官審理自訴案時所推問，始為此供述（見八十六年自字第一三
    七號自訴影印卷宗十六頁反面），故「因承包甲○○工程而取得支票」之陳述，
    似非誣告。惟查，從自訴狀稱：「銀行告訴本人甲○○於八十四年十二月底已退
    票，給本人支票均是退票之後才給，」等語以觀（見八十六年自字第一三七號自
    訴影印卷宗），被告乙○○於自訴狀顯已陳明其支票之取得，係來自甲○○，惟
    本件依前揭所述，甲○○並未交給乙○○支票，則上開被告乙○○之自訴狀顯有
    虛構事實情事，尚難謂非誣告。
(五)被告丙○○竟於該案對案情有重要關係之事項供前具結作證，而反於事實之虛偽
    陳述，顯屬偽證無訛。此外，並有原審法院八十六年度自字第一三七號卷、被告
    丙○○八十六年八月四日、八十七年七月二十九日之證人結文、作證筆錄、前揭
    案號之判決書及本院八十七年度上易字第一二五二號卷等足憑，事證明確，是被
    告二人犯行均堪認定。
二、核被告乙○○所為，係犯刑法第一百六十九條第一項之誣告罪，被告丙○○所為
    ，係犯刑法第一百六十八條第一項之偽證罪。按偽證所侵害者為國家社會法益，
    然被告丙○○於不同之民、刑事案件作偽證，其所侵害者當為不同之法益，與於
    一案件中，數次為偽證不同，故應非同一案件，且二者雖相差近一年，然均係對
    同一事件之陳述，應認係基於概括犯意，且所犯罪名相同，顯係出於概括之犯意
    為之，為連續犯，應依刑法第五十六條之規定以一罪論，並加重其刑。至被告丙○○於原法院八十六年士簡字第五二四號乙○○告甲○○清償債務案件，亦於該
    案八十七年七月二十九日具結作證虛偽陳稱：票是原告（即乙○○）幫我及被告
    （即甲○○）作理髮廳工程款等語（見該案卷第一八三頁背面），此部分固未據
    起訴，惟如前所述，與起訴部分具連續犯之裁判上一罪關係，因此，法院自得併
    予審究，附此敘明。原審論處被告罪刑，固非無見。惟查，被告乙○○之誣告內
    容，只誣指前揭十一張支票係甲○○於拒絕往來後所簽發並支付而涉有詐欺罪嫌
    ，以致被告丙○○配合其詞而偽證前揭支票係甲○○所交，但被告乙○○並未陳
    述係因承包甲○○工程而取得支票，其因承包甲○○工程而取得支票云云，係於
    法官審理自訴案時所推問，始為此供述（見八十六年自字第一三七號自訴影印卷
    宗十六頁反面），故「因承包甲○○工程而取得支票」之陳述，尚非誣告，此部
    分原判決亦認係誣告，即與卷內資料不符，自有未洽。檢察官上訴指摘原判決量
    刑過輕，固無理由，被告等上訴否認犯罪指摘原判決不當，亦非有理由，惟原判
    決既有可議，即屬無可維持，應由本院予以撤銷改判。爰審酌被告二人犯罪之動
    機、目的、手段，犯罪時所受之刺激及其品性、生活狀況、智識程度、犯罪所生
    之損害，及犯罪後態度等一切情狀，分別量處如主文第二、三所示之刑。
據上論斷，應依刑事訴訟法第三百六十九條第一項前段、第三百六十四條、第二百九
十九條第一項前段、刑法第五十六條、第一百六十九條第一項、第一百六十八條第一
項，判決如主文。
本案經檢察官覃正祥到庭執行職務。
中      華      民      國    九十一    年      六      月     二十     日
                              臺灣高等法院刑事第九庭
                                    審判長法  官  李  文  成
                                          法  官  周  盈  文
                                          法  官  官  有  明
右正本證明與原本無異。
如不服本判決應於收受送達後十日內向本院提出上訴書狀，其未敘述上訴之理由者並
得於提起上訴後十日內向本院補提理由書（均須按他造當事人之人數附繕本）。
                                          書記官  林  蓓  瑜
中      華      民      國    九十一  年       六      月      二十    日
附錄：本案論罪科刑法條全文
刑法第一百六十八條
於執行審判職務之公署審判時或於檢察官偵查時，證人、鑑定人、通譯於案情有重要
關係之事項，供前或供後具結，而為虛偽陳述者，處七年以下有期徒刑。
刑法第一百六十九條
意圖他人受刑事或懲戒處分，向該管公務員誣告者，處七年以下有期徒刑。
意圖他人受刑事或懲戒處分，而偽造、變造證據或使用偽造變之證據者亦同。
